# Objetivo General
Aplicar el algoritmo de K-Means para segmentar clientes en grupos con características similares, con el fin de diseñar estrategias de comunicación o marketing diferenciadas por segmento.

# Datos
Se utilizará la base de datos clientes_segmentacion.csv, que contiene información simulada sobre 200 clientes, incluyendo edad, ingresos, frecuencia de compra, y gasto promedio.

# Codificación

En el anexo se detalla el código tanto en R como en Python

# 1. Análisis preliminar  


Cargamos la DataBase con la información, y una vez verificado que no hay datos nulos, separamos la variables numericas y obtenemos los estadísticos.
```{r}
#| eval: true
#| echo: false

#Importamos librerias

library(cluster)
library(factoextra)
library(ggplot2)
library(dplyr)

#Cargamos la DataBase con la información
data = read.csv("clientes_segmentacion.csv")
sum(is.na(data))
```

```{r}
#| eval: true
#| echo: false

# Separar las variables numericas y obtener los estadísticos.
numericas = data[sapply(data, is.numeric)]

```

```{r}
#| eval: false
#| echo: false

summary(numericas)
```


| Estadístico | edad  | ingreso_mens | frecuencia_compra | monto_prom_compra | dias_ult_compra |
|-------------|-------|--------------|-------------------|-------------------|-----------------|
| Min         | 18.00 | 3627         | 1.00              | 113.0             | 0.00            |
| 1st Qu.     | 32.00 | 13495        | 4.00              | 623.5             | 15.00           |
| Median      | 44.00 | 17441        | 8.00              | 834.5             | 29.50           |
| Mean        | 45.09 | 18128        | 7.86              | 823.2             | 29.52           |
| 3rd Qu.     | 58.25 | 22540        | 11.25             | 1018.2            | 44.25           |
| Max         | 70.00 | 40687        | 15.00             | 1767.0            | 60.00           |
\pagebreak

Un resúmen estadístico adicional con valores de tendencia central nos permite ver la variabilidad de los datos.

```{r}
#| eval: false
#| echo: false
#| 
#Visualizacion del detalle del resumen estadistico

estadisticos_df <- data.frame(
  Variable = names(numericas),
  Media    = sapply(numericas, mean, na.rm = TRUE),
  Mediana  = sapply(numericas, median, na.rm = TRUE),
  SD       = sapply(numericas, sd, na.rm = TRUE),
  Var      = sapply(numericas, var, na.rm = TRUE),
  Min      = sapply(numericas, min, na.rm = TRUE),
  Max      = sapply(numericas, max, na.rm = TRUE)
)
# Ver la tabla
print(as.data.frame(estadisticos_df))

```

| Variable              | Media   | Mediana | Desv. Est. | Varianza   | Min | Max  |
|-----------------------|---------|---------|------------|------------|-----|------|
| cliente_id            | 100.500 | 100.5   | 57.879185  | 3350.000   | 1   | 200  |
| edad                  | 45.090  | 44.0    | 14.742067  | 217.3285   | 18  | 70   |
| ingreso_mensual       | 18127.99| 17440.5 | 6905.8206  | 47690360   | 3627| 40687|
| frecuencia_compra     | 7.860   | 8.0     | 4.262776   | 18.17126   | 1   | 15   |
| monto_promedio_compra | 823.195 | 834.5   | 285.8047   | 81684.33   | 113 | 1767 |
| dias_ultima_compra    | 29.515  | 29.5    | 16.585693  | 275.0852   | 0   | 60   |

Usamos diagramas de caja para verificar la presencia de outliers.

```{r}
#| eval: true
#| echo: false
#| fig.width: 7.5
#| fig.height: 3.3
# Intepretamos los valores atipicos a partir de un grafico de caja para mejor interpretacion 
par(mfrow = c(1, 2)) 
## Boxplot para monto_promedio_compra
boxplot(data$monto_promedio_compra,
        main = "Boxplot de Monto Promedio de Compra",
        ylab = "Monto promedio de compra",
        col = "gray", outcol = "red", 
        cex.main = 0.7, cex.axis = 0.7, cex.lab = 0.7, las = 1)
# Boxplot para ingreso_mensual
boxplot(data$ingreso_mensual,
        main = "Boxplot de Ingreso Mensual",
        ylab = "Ingreso mensual",
        col = "gray",  outcol = "red", 
        cex.main = 0.7, cex.axis = 0.7, cex.lab = 0.7, las = 1)
par(mfrow = c(1, 1))
```

## Interpretación de datos estadísticos

A partir de nuestros resultados, podemos encontrar un valor atípico el cual decidimos no descartar, debido a que se está realizando un estudio de mercado en el cual podemos tomar ese valor para diseñar estrategias más enfocadas a personas con mayor poder adquisitivo.


# 2. Preparación de datos

```{r}
#| eval: true
#| echo: false
#Escala las variables
clientes_scaled = data %>%
  select(-cliente_id) %>%
  scale()
```

Escalar los datos es fundamental en la clusterización porque los algoritmos (como k-means) calculan distancias entre observaciones. Si las variables están en escalas distintas (por ejemplo, ingresos en miles y edad en años), las de mayor magnitud dominan el cálculo y sesgan la formación de los clusters. Al escalar logramos que todas las variables aportan peso comparable.
\pagebreak

# 3. Número óptimo de clusters (K)

```{r}
#| eval: true
#| echo: false
#| fig.width: 5
#| fig.height: 2.5
#Aplicamos el metodo del codo para determinar los clusters que vamos a utilizar
fviz_nbclust(clientes_scaled, FUN = kmeans, method = "wss") +
  labs(title = "Método del codo")+
  theme(
    axis.title.x = element_text(size = 8), # Tamaño título eje X
    axis.title.y = element_text(size = 8), # Tamaño título eje Y
    axis.text.x = element_text(size = 6),  # Tamaño números eje X
    axis.text.y = element_text(size = 6),  # Tamaño números eje Y
    plot.title = element_text(size = 10, face = "bold", hjust = 0.5) # Título central
  )
```
## Interpretación

Con base en el análisis del método del codo, matemáticamente es más viable utilizar entre 4 y 5 clusters; sin embargo, para optimizar la información, así como por la variabilidad de los ingresos, consideramos más óptimo utilizar 4 clusters. Un quinto grupo no aportaba una diferenciación relevante en ingresos ni en comportamiento, pero sí aumentaba la complejidad y diluía el enfoque de las campañas, haciéndolas más costosas.

# 4. Aplicación del algortimo K-means

Se ajusta un modelo K-means para segmentar a los clientes

```{r}
#| eval: false
#| echo: true
modelo_kmeans = kmeans(clientes_scaled, centers = 4)
```

```{r}
#| eval: false
#| echo: false
#semilla para garantizar resultados consistentes
set.seed(123)
#Aplicacion del modelo
modelo_kmeans = kmeans(clientes_scaled, centers = 4)
#Asignacion de cluster a cada ID de cliente
data$Cluster = as.factor(modelo_kmeans$cluster)
#Caracteristicas promedio de cada columna agrupados por el cluster
data %>%
  group_by(Cluster) %>%
  summarise(
    PromedioIngresoMensual      = mean(ingreso_mensual),
    PromedioEdad                = mean(edad),
    PromedioFrecuenciaCompra    = mean(frecuencia_compra),
    PromedioMontoPromedioCompra = mean(monto_promedio_compra),
    PromedioDiasUltimaCompra    = mean(dias_ultima_compra),
    Conteo                      = n()
  )
```

## Interpretación.

Una vez ya clasificados los clusters, podemos comprobar que el cluster con menor frecuencia de compra es el número 2, a pesar de ser el cluster con mayor número de ID; mientras que el cluster con mayor frecuencia de compra es el número 1, y  el cluster 3 el de mayor monto promedio de compra.

Entre el cluster 2 y 3, no hay una diferencia notable es el ingreso mensual, a pesar de tener una diferencia notable de edad, por lo que se podría hacer un diseño de campaña para- incitar la frecuencia de compra del cluster 3.

Encontramos una área de oportunidad para brindarles ofertas premium a las personas del cluster 2 para mayorizar su índice de compra, ya que es un público que puede mostrarse indiferente a la hora de comprar.
\pagebreak


| Cl | Ing_M | Edad | Freq | Monto | Dias | N  |
|----|-------|------|------|-------|------|----|
| 1  | 13550 | 48.17| 12.42| 745.94|30.56 | 52 |
| 2  | 16858 | 36.92| 4.66 | 816.37|40.90 | 62 |
| 3  | 18769 | 60.17| 5.75 | 925.43|19.34 | 53 |
| 4  | 26697 | 31.36| 10.06| 793.55|22.82 | 33 |

# 5. Clasificación de un nuevo cliente.

Se utilizará este modelo para segmentar a un nuevo cliente potencial que ha llegado a la empresa con las siguientes características:

- Edad: 30 años
- Ingreso mensual: $22,000
- Frecuencia de compra mensual: 6 veces
- Monto promedio por compra: $950
- Días desde la última compra: 3 días

```{r}
#| eval: false
#| echo: false
#Aplicacion del modelo con un nuevo cliente
nuevo_cliente = data.frame(
  edad = 30,
  ingreso_mensual = 22000,
  frecuencia_compra = 6,
  monto_promedio_compra = 950,
  dias_ultima_compra = 3
)

media_original = attr(clientes_scaled, "scaled:center")
sd_original = attr(clientes_scaled, "scaled:scale")

nuevo_cliente_scaled = scale(nuevo_cliente,
                             center = media_original,
                             scale = sd_original)

distancias = apply(modelo_kmeans$centers, 1,
                   function(centroide) {
                     sum((nuevo_cliente_scaled - centroide)^2)
                   })

cluster_predicho = which.min(distancias)
cluster_predicho
distancias
```

##  Manejo de resultados

Con base en la aplicación del modelo, nos arroja que el nuevo cliente pertenece al cluster 4, el cual suele ser un cluster muy receptivo con las ofertas y tiene una frecuencia de compra activa; por lo que suman mucho sobre la estrategia de encontrar buenos compradores, a pesar de ser el cluster con menor número de clientes.

Nuestras oportunidades con este grupo en particular se pueden reflejar con promociones o mejoras de precio en productos con mayor volumen, así como mantener una interacción constante con ellos.

# Anexos

## En R

```{r}
#| eval: false
#| echo: true

#Importamos librerias
library(cluster)
library(factoextra)
library(ggplot2)
library(dplyr)

#Cargamos la DataBase con la información
data = read.csv("clientes_segmentacion.csv")
sum(is.na(data))
```

```{r}
#| eval: false
#| echo: true

# Separar las variables numericas y obtener los estadísticos.
numericas = data[sapply(data, is.numeric)]
```

```{r}
#| eval: false
#| echo: true

summary(numericas)
```

```{r}
#| eval: false
#| echo: true

#Visualizacion del detalle del resumen estadistico

estadisticos_df <- data.frame(
  Variable = names(numericas),
  Media    = sapply(numericas, mean, na.rm = TRUE),
  Mediana  = sapply(numericas, median, na.rm = TRUE),
  SD       = sapply(numericas, sd, na.rm = TRUE),
  Var      = sapply(numericas, var, na.rm = TRUE),
  Min      = sapply(numericas, min, na.rm = TRUE),
  Max      = sapply(numericas, max, na.rm = TRUE)
)
# Ver la tabla
print(as.data.frame(estadisticos_df))
```

```{r}
#| eval: false
#| echo: true
#| fig.width: 7.5
#| fig.height: 3.3
# Intepretamos los valores atipicos a partir de un grafico de caja para mejor interpretacion 
par(mfrow = c(1, 2)) 
## Boxplot para monto_promedio_compra
boxplot(data$monto_promedio_compra,
        main = "Boxplot de Monto Promedio de Compra",
        ylab = "Monto promedio de compra",
        col = "gray", outcol = "red", 
        cex.main = 0.7, cex.axis = 0.7, cex.lab = 0.7, las = 1)
# Boxplot para ingreso_mensual
boxplot(data$ingreso_mensual,
        main = "Boxplot de Ingreso Mensual",
        ylab = "Ingreso mensual",
        col = "gray",  outcol = "red", 
        cex.main = 0.7, cex.axis = 0.7, cex.lab = 0.7, las = 1)
par(mfrow = c(1, 1))
```

```{r}
#| eval: false
#| echo: true
#Escala las variables
clientes_scaled = data %>%
  select(-cliente_id) %>%
  scale()
```

```{r}
#| eval: false
#| echo: true
#| fig.width: 5
#| fig.height: 2.5
#Aplicamos el metodo del codo para determinar los clusters que vamos a utilizar
fviz_nbclust(clientes_scaled, FUN = kmeans, method = "wss") +
  labs(title = "Método del codo")+
  theme(
    axis.title.x = element_text(size = 8), # Tamaño título eje X
    axis.title.y = element_text(size = 8), # Tamaño título eje Y
    axis.text.x = element_text(size = 6),  # Tamaño números eje X
    axis.text.y = element_text(size = 6),  # Tamaño números eje Y
    plot.title = element_text(size = 10, face = "bold", hjust = 0.5) # Título central
  )
```

```{r}
#| eval: false
#| echo: true

#semilla para garantizar resultados consistentes
set.seed(123)
#Aplicacion del modelo
modelo_kmeans = kmeans(clientes_scaled, centers = 4)
#Asignacion de cluster a cada ID de cliente
data$Cluster = as.factor(modelo_kmeans$cluster)
#Caracteristicas promedio de cada columna agrupados por el cluster
data %>%
  group_by(Cluster) %>%
  summarise(
    PromedioIngresoMensual      = mean(ingreso_mensual),
    PromedioEdad                = mean(edad),
    PromedioFrecuenciaCompra    = mean(frecuencia_compra),
    PromedioMontoPromedioCompra = mean(monto_promedio_compra),
    PromedioDiasUltimaCompra    = mean(dias_ultima_compra),
    Conteo                      = n()
  )
```

```{r}
#| eval: false
#| echo: true

#Aplicacion del modelo con un nuevo cliente
nuevo_cliente = data.frame(
  edad = 30,
  ingreso_mensual = 22000,
  frecuencia_compra = 6,
  monto_promedio_compra = 950,
  dias_ultima_compra = 3
)

media_original = attr(clientes_scaled, "scaled:center")
sd_original = attr(clientes_scaled, "scaled:scale")

nuevo_cliente_scaled = scale(nuevo_cliente,
                             center = media_original,
                             scale = sd_original)

distancias = apply(modelo_kmeans$centers, 1,
                   function(centroide) {
                     sum((nuevo_cliente_scaled - centroide)^2)
                   })

cluster_predicho = which.min(distancias)
cluster_predicho
```

## En Python

```{r}
#| eval: false
#| echo: true

# línea para instancia de python según el caso particular
source("R/reticulate_setup.R")
```

```{python}
#| eval: false
#| echo: true

# carga de librerias
import pandas as pd
import numpy as np
import matplotlib.pyplot as plt
import seaborn as sns
from sklearn.cluster import KMeans
from sklearn.preprocessing import StandardScaler
```

```{python}
#| eval: false
#| echo: true

# carga de datos
data = pd.read_csv("clientes_segmentacion.csv")
print(data.info())
```


```{python}
#| eval: false
#| echo: true

# Separación de datos númericos y obtención de estadísticos
numericas = data.select_dtypes(include='number')
print(numericas.describe())
```

```{python}
#| eval: false
#| echo: true

# obtención de medidas de tendencia central
estadisticos_df = pd.DataFrame({
    "Variable": numericas.columns,
    "Media": numericas.mean().values,
    "SD": numericas.std().values,
    "Var": numericas.var().values,
    "Min": numericas.min().values,
    "Max": numericas.max().values
})
print(estadisticos_df)
```

```{python}
#| eval: false
#| echo: true

# gráfica de caja para buscar outliers
plt.clf()
plt.boxplot(data["monto_promedio_compra"])
plt.title("Boxplot de Monto Promedio de Compra")
plt.ylabel("Monto promedio de compra")
plt.show()
```

```{python}
#| eval: false
#| echo: true

plt.clf()
plt.boxplot(data["ingreso_mensual"])
plt.title("Boxplot de Ingreso Mensual")
plt.ylabel("Ingreso mensual")
plt.show()
```

```{python}
#| eval: false
#| echo: true

# busqueda de NA
print(data.isna().sum().sum())
```

```{python}
#| eval: false
#| echo: true

# Escala de variables
features = ['edad','ingreso_mensual','frecuencia_compra', 'monto_promedio_compra', 'dias_ultima_compra']
scaler = StandardScaler()
clientes_scaled = scaler.fit_transform(data[features])
```

```{python}
#| eval: false
#| echo: true

#Metodo del codo python
wcss = []
for k in range(1,11):
  kmeans = KMeans(n_clusters= k, n_init = 10, random_state=123)
  kmeans.fit(clientes_scaled)
  wcss.append(kmeans.inertia_)
  
  
plt.clf()
plt.plot(range(1,11), wcss, marker='o')
plt.title('Metodo del codo')
plt.xlabel('Numero de clusters')
plt.ylabel('wcss')
plt.show()
```


```{python}
#| eval: false
#| echo: true

#Ajuste de modelo y join con el data original
kmeans = KMeans(n_clusters= 4, n_init = 25, random_state=123)
data ['Cluster'] = kmeans.fit_predict(clientes_scaled)
```

```{python}
#| eval: false
#| echo: true

#revisión de características númericas por cluster
resumen = data.groupby('Cluster')[features].mean()
resumen['Cantidad'] = data.groupby('Cluster').size()
print(resumen)
```

```{python}
#| eval: false
#| echo: true

#Uso de modelo para nuevo cliente
nuevo_cliente = pd.DataFrame({
  'edad' : [30],
  'ingreso_mensual' : [22000],
  'frecuencia_compra' : [6],
  'monto_promedio_compra' : [950],
  'dias_ultima_compra' : [3]
})

nuevo_cliente_scaled = scaler.transform(nuevo_cliente)
distancias = np.linalg.norm(kmeans.cluster_centers_- nuevo_cliente_scaled, axis=1)
cluster_predicho = np.argmin(distancias)
cluster_predicho
distancias
```