---
title: "Intro Ciencia de Datos Modulo IV"
output: html_document
date: "2026-01-10"
---

# Procesos del documentacion del modulo IV del diplomado Intro Ciencia de Datos.

En este escrito nos encargaremos de llevar a cabo el desarrollo de los pasos que usaremos para llevar a cabo las actividades del modulo IV del diplomado de ciencia de datos.

## Las preparaciones para trabajar en el entorno de R y Python:

### Cargamos la ruta de python: 

```{r}
library(reticulate)
use_python("C:/Users/EQUIPO/AppData/Local/Programs/Python/Python313/python.exe")
```

### Ejemplo de multipicacion en R:

```{r}
2*2
```

### Ejemplo de multipicacion en python:

```{python}
2*2
```

## Ejemplo de la administacion de bases de datos con R y Python:

### Ejemplo de tareas de seleccion:

Las tareas de seleccion se realizan para conservar en una base de datos solo las columnas que sean de interes para el analista.

#### En R:

```{r}
library(dplyr)
library(gapminder)
Data = gapminder
# Modo directo:
Data_2 = select(Data, country, continent)
# Modo concatenado:
Data_2 = Data %>%
  select(country, continent)
```

#### En Python:

```{python}
import pandas as pd
Data = pd.DataFrame(r.Data)
Data_2 = Data.loc[:,['country','continent']]
print(Data_2.head())
```

### Tareas de filtrado:

Se especifican condiciones para reducir el numero de filas a conservar, y a partir de ahi poder hacer el analisis con las filas seleccionadas.

#### En R:

```{r}
Data_2 = Data %>%
  filter(continent =="Asia")
head(Data_2, 6)
```

```{r}
Data_2 = Data %>%
  filter(year >= 2000)
head(Data_2, 6)
```

#### En Python:

```{python}
Data_2 = Data[Data['continent']=='Asia']
print(Data_2.head())
```

```{python}
Data_2 = Data[Data['year']>=2000]
print(Data_2.head())
```


### Tareas de agregacion:

Generar o crear datos a partir de conjunto de datos, que permiten representar dicho conjunto. El mas popular es el promedio.

#### En R:

```{r}
Data_2 = Data %>%
  filter(continent =="Asia") %>%
  summarise(Promedio = mean(lifeExp))
Data_2
```

```{r}
Data_2 = Data %>%
  filter(continent =="Asia") %>%
  summarise(Promedio = mean(lifeExp),
            Mediana= median(lifeExp))
Data_2
```

#### En Python:

```{python}
Data_2 = Data[Data['continent']=='Asia']['lifeExp'].mean()
Data_2
```

```{python}
Data_2 = Data[Data['continent']=='Asia']['lifeExp'].agg(['mean','median']).reset_index()
Data_2
```

### Tareas de agrupamiento:

Sirven para especificar las caracteristicas a partir del cual se pueden generar los agregados o estadisticos necesarios. Sirve para diferenciar entre categorias los resultados calculador con la agregacion.

#### En R:

```{r}
Data_2 = Data %>%
  filter(year==1952) %>%
  group_by(continent) %>%
  summarise(Promedio = mean(lifeExp))
Data_2
```

```{r}
Data_2 = Data %>%
  group_by(continent, year) %>%
  summarise(Promedio= mean(lifeExp))
Data_2

```

```{r}
# Condicionantes:
# Y : &
# O : |
# Igual que: ==
# Igual o mayor que: >=
# Igual o menor que: <=
# Menor que : <
# Mayor que : >

Data_2 = Data %>%
  filter( year==1952 | year==2007) %>%
  group_by(continent, year) %>%
  summarise(Promedio = mean(lifeExp),
            Desviacion = sd(lifeExp),
            Mediana = median(lifeExp))
Data_2
```

#### En Python:

```{python}
Data_2 = Data[Data['year']==1952].groupby('continent')['lifeExp'].mean().reset_index()
Data_2
```

```{python}
Data_2 = Data.groupby(['continent', 'year'])['lifeExp'].mean().reset_index()
Data_2
```

```{python}
Data_2 = Data[(Data['year']==1952)|(Data['year']==2007)].groupby(['continent','year'])['lifeExp'].agg(['mean','std','median']).reset_index()
Data_2
```


## Introduccion a los modelos de regresion lineal:

### En R:

```{r}
library(dplyr)
library(ggplot2)

peso = c(61,60,78,62,66,60,54,84,68)
altura = c(162, 154, 180, 158, 171, 169, 166, 176, 163)
df = data.frame(peso, altura)
df %>%
  ggplot(aes(x=altura,y=peso))+
  geom_point()

```

```{r}
lm = lm(peso ~ altura, data= df)
print(summary(lm))

```

### En Python:

```{python}
# scikit-learn instalar asi
# pip install scikit-learn

import pandas as pd
import numpy as np
from sklearn.linear_model import LinearRegression 
import matplotlib.pyplot as plt
import seaborn as sns
import statsmodels.api as sm
from scipy import stats

df = {'peso': [61,60,78,62,66,60,54,84,68], 'altura': [162, 154, 180, 158, 171, 169, 166, 176, 163]}
df = pd. DataFrame(df)
plt.clf()
plt.scatter(df[['altura']],df[['peso']])
plt.show()
```

```{python}
# Variables explicativas:
X_train= df[['altura']]
# Variable objetivo:
y_train = df[['peso']]
# Sklearn:
lm = LinearRegression()
lm.fit(X_train, y_train)
lm.score(X_train, y_train)
lm.coef_
lm.intercept_
```

```{python}
X_constant = sm.add_constant(X_train)
lin_reg = sm.OLS(y_train, X_constant).fit()
print(lin_reg.summary())

```





```{r}
df$sexo_dummy= ifelse(df$sexo =="Mujer", 0, 1)
modelo = lm(peso ~ altura + sexo_dummy, data=df)
summary(modelo)
```

```{r}
df$pred = predict(modelo)
ggplot(df, aes(x=altura, y=peso, color=sexo))+
  geom_point() +
  geom_line(aes(y=pred))
```


### En Python

```{python}
df = {'peso': [61,60,78,62,66,60,54,84,68],
'altura': [162,154,180,158,171,169,166,176,163],
'sexo': ['Hombre', 'Mujer', 'Hombre', 'Mujer', 'Hombre', 'Mujer', 'Mujer', 'Hombre', 'Hombre']}
df = pd. DataFrame(df)
plt.clf()
sns.scatterplot(data= df, x='altura', y='peso', hue='sexo')
plt.show()

```

## Pruebas sobre los residuos y evaluacion de resultados en modelos de regresion lineal multiple:

### En R:
```{r}
library(tseries)
library(lmtest)
library(car)
library(ggplot2)
library(forecast)
library(caret)

data <- read.csv("C:/Users/EQUIPO/Downloads/base_ingresos_genero.csv")

```



```{r}
set.seed(123)
# Separamos base de entrenamiento y base de prueba:
trainindex = createDataPartition(data[["Ingreso_mensual"]], p=0.8, list=FALSE)
train = data[trainindex, ]
test= data[-trainindex, ]


```

```{r}
modelo = lm(Ingreso_mensual ~ Edad + Promedio_licenciatura + Experiencia_meses +
              Idiomas_extranjeros + Genero, data= train)
summary(modelo)
              
```
```{r}
#Analisis de los residuos
residuos = residuals(modelo)
plot(residuos, type='l')

#Normalidad -Jarque-Bera:
jb_test = jarque.bera.test(residuos)
jb_test

#Homoscedasticidad - Brunch-Pagan:
bp_test = bptest(modelo)
bp_test

#Autocorrelacion de orden 1: Durbin Watson:
dw_test = durbinWatsonTest(modelo)
dw_test
#Autocorrelacion de orden mayor: Corelograma
acf(residuos)
```
```{r}
pred_test = predict(modelo, newdata = test)
comparacion = data.frame(
  Real = test$Ingreso_mensual,
  Prediccion = pred_test,
  Error = abs((test$Ingreso_mensual-pred_test)/pred_test)*100
)
mean(comparacion$Error)
```
```{python}
import pandas as pd
import numpy as np
import matplotlib.pyplot as plt
import seaborn as sns
from sklearn.linear_model import LinearRegression
from sklearn.metrics import mean_absolute_error, mean_squared_error
import statsmodels.api as sm
from sklearn.model_selection import train_test_split #separacion de datos de prueba y entrenamiento
from statsmodels.stats.stattools import jarque_bera
from statsmodels.stats.diagnostic import het_breuschpagan
from statsmodels.stats. stattools import durbin_watson
from statsmodels.graphics.tsaplots import plot_acf

df = pd.read_csv("C:/Users/EQUIPO/Downloads/base_ingresos_genero.csv")
df.head(5)

```

```{python}
df_encoded = pd.get_dummies(df, columns=["Genero"], drop_first = False)
df_encoded.head(5)

```
```{python}
x = df_encoded[['Edad','Promedio_licenciatura','Experiencia_meses','Idiomas_extranjeros','Genero_Mujer']]
y = df_encoded[['Ingreso_mensual']]
x_train, x_test, y_train, y_test = train_test_split(x,y,test_size=0.2,random_state = 123)
```

```{python}
x_train_sm = sm.add_constant(x_train).astype(float)
modelo = sm.OLS(y_train, x_train_sm).fit()
print(modelo.summary())
```


```{python}
residuos = modelo.resid

#Prueba Jarque-Bera (Normalidad):
jb_stat,jb_p,_,_=jarque_bera(residuos)
print(jb_p)

#Prueba de heteroscedasticidad (Breuch Pagan):
_,bp_pvalue,_,_=het_breuschpagan(residuos, modelo.model.exog)
print(bp_pvalue)

#Durbin Watson:
dw = durbin_watson(residuos)
print(dw)
```
```{python}
lr = LinearRegression()
lr.fit(x_train, y_train)
pred_test = lr.predict(x_test)

comparacion = pd.DataFrame({
  "Real": y_test.values.flatten(),
"Prediccion": pred_test.flatten()
})
comparacion['Error'] = abs((comparacion['Real']-comparacion['Prediccion'])/comparacion['Prediccion'])*100
promedio_error = comparacion['Error'].mean()
print(promedio_error)
```

```{r}
library(dplyr)
library(ggplot2)
matricula = c(0, 0, 0, 0, 0, 0, 0, 0, 0, 0, 0, 1, 0, 1, 0, 0, 0, 0, 1, 0, 0, 1, 0, 0, 0, 0, 1,
0, 0, 0, 0, 0, 1, 0, 0, 1, 0, 1, 0, 0, 0, 0, 0, 0, 1, 0, 0, 0, 0, 0, 1, 0, 0, 0, 1, 0, 0, 0, 0,
0, 0, 1, 0, 0, 0, 0, 0, 0, 0, 0, 0, 0, 1, 0, 0, 0, 1, 0, 0, 0, 0, 0, 0, 1, 0, 1, 0, 0, 0, 0, 1,
0, 1, 0, 0, 1, 1, 1, 0, 1, 0, 0, 0, 0, 0, 0, 1, 0, 0, 1, 0, 0, 0, 1, 1, 0, 0, 1, 0, 0, 0, 0, 0,
0, 1, 0, 0, 0, 0, 0, 0, 1, 1, 0, 0, 1, 0, 0, 0, 0, 0, 0, 0, 0, 0, 0, 1, 0, 0, 0, 0, 0, 0, 0, 1,
0, 0, 0, 0, 1, 1, 0, 1, 1, 0, 0, 0, 0, 1, 0, 0, 0, 0, 0, 0, 0, 1, 0, 0, 1, 1, 0, 1, 1, 1, 1, 0,
0, 1, 0, 0, 0, 0, 0, 1, 0, 0, 0, 1, 1)
 
matematicas = c(41, 53, 54, 47, 57, 51, 42, 45, 54, 52, 51, 51, 71, 57, 50, 43, 51, 60, 62, 57,
35, 75, 45, 57, 45, 46, 66, 57, 49, 49, 57, 64, 63, 57, 50, 58, 75, 68, 44, 40, 41, 62, 57, 43,
48, 63, 39, 70, 63, 59, 61, 38, 61, 49, 73, 44, 42, 39, 55, 52, 45, 61, 39, 41, 50, 40, 60, 47,
59, 49, 46, 58, 71, 58, 46, 43, 54, 56, 46, 54, 57, 54, 71, 48, 40, 64, 51, 39, 40, 61, 66, 49,
65, 52, 46, 61, 72, 71, 40, 69, 64, 56, 49, 54, 53, 66, 67, 40, 46, 69, 40, 41, 57, 58, 57, 37,
55, 62, 64, 40, 50, 46, 53, 52, 45, 56, 45, 54, 56, 41, 54, 72, 56, 47, 49, 60, 54, 55, 33, 49,
43, 50, 52, 48, 58, 43, 41, 43, 46, 44, 43, 61, 40, 49, 56, 61, 50, 51, 42, 67, 53, 50, 51, 72,
48, 40, 53, 39, 63, 51, 45, 39, 42, 62, 44, 65, 63, 54, 45, 60, 49, 48, 57, 55, 66, 64, 55, 42,
56, 53, 41, 42, 53, 42, 60, 52, 38, 57, 58, 65)
datos = data.frame(matricula=matricula, matematicas=matematicas)
```
```{r}
datos %>%
  group_by(matricula) %>%
  summarise(Numero = n())
```
```{r}
datos %>%
  ggplot(aes(x=as.character(matricula),y=matematicas, fill=as.character(matricula)))+
  geom_violin()+
  geom_boxplot()
```
```{r}
x= datos[,'matematicas']
y= datos[,'matricula']
modelo = glm(y ~ x, family ="binomial")
summary(modelo)
```
```{r}
# Odd Ratios: impacto de las variables explicativas en la probabilidad
odd_ratios = exp(coef(modelo))
print(odd_ratios)
# valor de odd ratio -1
# 1.1692 - 1 =0.1692 * 100 = 16.92%
# Por cada unidad porcentual de matematicas (esta expresada en porcentaje), la probabilidad de que el estudiante repruebe aumenta en un 16%
# sup 0.9
# 0.9 - 1 = -0.1
# Por cada unidad porcentual de matematicas , la probabilidad de que el estudiante repruebe disminuye en un 10%
```
```{r}
predicciones = predict(modelo, data.frame(matematicas = x),
                       type= 'response')
head(predicciones, 10)
```
```{r}
clasificacion = ifelse(predicciones<0.5, 0, 1)
clasificacion
```
```{r}
model = modelo
y_prob= predicciones
thresholds = seq(0,1, length.out= 100)
precisions = vector()
recalls = vector()
f1_score = vector()
for (threshold in thresholds){
  y_pred = ifelse(y_prob<threshold, 0, 1)
  precision = sum(y_pred[matricula==1]==1)/sum(y_pred==1)
  recall = sum(y_pred[matricula==1]==1)/sum(matricula==1)
  f1 = 2*((precision*recall)/(precision+recall))
  precisions = c(precisions, precision)
  recalls = c(recalls, recall)
  f1_score = c(f1_score, f1)
}
max_f1_score = which.max(f1_score)
max_f1_score
optimal_threshold = thresholds[max_f1_score]
optimal_threshold
max_f1_score = f1_score[max_f1_score]
max_f1_score

```







### Ejemplo de modelo de regresion logistica en R:
```{r}
library(caret)
library(pROC)
library(dplyr)
library(ggplot2)

data("GermanCredit")
df = GermanCredit
df$Class_Dummy = ifelse(df$Class=="Bad",1,0)
```

```{r}
set.seed(123)
index = createDataPartition(df[['Class_Dummy']], p=0.8, list=FALSE)
train = df[index,]
test = df[-index,]
```

```{r}
names(train)
modelo = glm(Class_Dummy ~ Duration + Amount + 
               CheckingAccountStatus.lt.0 + EmploymentDuration.lt.1 + 
               Housing.Own, data=train, family ='binomial')
summary(modelo)
```
```{r}
odds = exp(coef(modelo))
odds
# variables numericas:
# duration (meses): 1.0340 - 1 = 3.4% por cada mes  adicional que dure un creidto, se incrementa un 3.4% la probabilidad de una mala calificacion
# amount (unidades): 1.0000326 - 1 = 0.00326%
# variables categoricas:
# status: 3.2854882
# empleo:2.1767583  0: si tiene, 1: no tiene
# cuenta con casa propia: 0.6916959 = es que no cuenta, 1 es que si cuenta
```
```{r}
pred_prob = predict(modelo, newdata = test, type="response")
pred_clase = ifelse(pred_prob >= 0.5, 1, 0)
```



```{r}
conf_matrix = confusionMatrix(factor(pred_clase), factor(test$Class_Dummy),
                              positive= "1")
print(conf_matrix)
```

```{r}
# curva ROC:
roc_obj = roc(test$Class_Dummy, pred_prob)
# AUC:
auc_value = auc(roc_obj)
plot(roc_obj, col="blue", main="Curva ROC - Modelo Logistico")
abline(a=0,b=1)
print(auc_value)
```

###Clusterizacion en R:
```{r}
library(cluster)
library(factoextra)
library(ggplot2)
library(dplyr)

set.seed(123)
Clientes = data.frame(
  ID= 1:200,
  IngresoAnual = rnorm(200, mean=50000, sd=15000),
  FrecuenciaCompra = rpois(200, lambda =10),
  Edad = sample(18:70, 200, replace =TRUE)
)
```


```{r}
#primero escalamos las variables:
clientes_scaled = Clientes %>%
  select(-ID) %>%
  scale()
```

```{r}
fviz_nbclust(clientes_scaled, kmeans, method="wss")+
  labs(title="Metodo del codo.")
```
```{r}
modelo_kmeans= kmeans(clientes_scaled, centers= 4)
summary(modelo_kmeans)
```

```{r}
Clientes$cluster = as.factor(modelo_kmeans$cluster)
```

```{r}
Clientes %>%
  group_by(cluster) %>%
  summarise(PromedioIngreso = mean(IngresoAnual),
            PromedioEdad = mean(Edad),
            PromedioFrecuenciaCompra = mean(FrecuenciaCompra),
            Conteo = n())
```

```{r}
nuevo_cliente = data.frame(
  IngresoAnual = 70000,
  FrecuenciaCompra =15,
  Edad = 30
)
media_original = attr(clientes_scaled,
                      "scaled:center")
sd_original = attr(clientes_scaled,
                   "scaled:scale")
nuevo_cliente_scaled = scale(nuevo_cliente,
                             center= media_original,
                             scale= sd_original)
distancias = apply(modelo_kmeans$centers, 1,
                   function(centroide){
                     sum(nuevo_cliente_scaled - centroide)^2
                   })
Cluster_predicho =which.min(distancias)
Cluster_predicho
distancias                  
```
##Clusterizacion en python:
```{python}
import pandas as pd
import numpy as np
import matplotlib.pyplot  as plt
import seaborn as sns
from sklearn.cluster import KMeans
from sklearn.preprocessing import StandardScaler

np.random.seed(123)
n=200
Clientes = pd.DataFrame({
  'ID': np.arange(1,n+1),
  'IngresoAnual': np.random.normal(50000, 15000, n),
  'FrecuenciaCompra': np.random.poisson(10,n),
  'Edad': np.random.randint(18,71, n)
})
```
```{python}
features =['IngresoAnual', 'FrecuenciaCompra', 'Edad']
scaler = StandardScaler()
clientes_scaled= scaler.fit_transform(Clientes[features])
```

```{python}
wcss =[]
for k in range(1,11):
  kmeans = KMeans(n_clusters = k, n_init=10, random_state= 123)
  kmeans.fit(clientes_scaled)
  wcss.append(kmeans.inertia_)
  
plt.clf()
plt.plot(range(1,11), wcss, marker='o')
plt.title('Metodo del codo')
plt.xlabel('Numero de clusters')
plt.ylabel('wcss')
plt.show()
```

```{python}
kmeans = KMeans(n_clusters= 4, n_init=25,random_state=123)
Clientes['Cluster']= kmeans.fit_predict(clientes_scaled)
```

```{python}
resumen = Clientes.groupby('Cluster')[features].mean()
resumen['Cantidad'] = Clientes.groupby('Cluster').size()
print(resumen)
```

```{python}
nuevo_cliente = pd.DataFrame({
  'IngresoAnual' : [70000],
  'FrecuenciaCompra' : [15],
  'Edad' : [30]
})
nuevo_cliente_scaled = scaler.transform(nuevo_cliente)

distancias = np.linalg.norm(kmeans.cluster_centers_ - nuevo_cliente_scaled, axis=1)
Cluster_predicho
distancias
```

